【裁判字號】    92,上更(一),725
【裁判日期】    950323
【裁判案由】    貪污治罪條例等
【裁判全文】
臺灣高等法院刑事判決             92年度上更(一)字第725號
上  訴  人
即  被  告   甲○○
選任辯護人   高進發  律師
上列上訴人因貪污治罪條例等案件，不服臺灣桃園地方法院87年
度訴字第1186號，中華民國91年12月18日第一審判決（起訴案號
：臺灣桃園地方法院檢察署87年度偵字第7431號、第12057號）
，提起上訴，判決後，經最高法院發回更審，本院更為判決如下
：
    主  文
原判決關於侵占非公用私有財物部分撤銷。
甲○○被訴侵占非公用私有財物部分無罪。
    理  由
一、公訴意旨略以：被告甲○○原係桃園縣警察局保安隊（以下
    簡稱保安隊）警員，任職期間自民國76年8月6日起至77年7
    月20日止，另自81年6月30日起至85年9月17日止，亦擔任保
    安隊警員，為依據法令從事公務之人員，民國82年初某日，
    甲○○與保安隊警員吳金展、丙○○、楊樹瀛（另為不起訴
    之處分）四人擔任例行之巡邏勤務，行經桃園縣桃園方長沙
    街與陽明社區附近時，發現該處路旁停放一部未懸掛車牌之
    白色BMW廠牌325IS型雙門開天窗之自用小車，車身號碼為
    WBABF4314NEK04021號，市價約值新台幣（以下同）135萬元
    ，經其四人初步查證係未報失竊之車輛，乃由甲○○與丙○○二人將該車開回保安隊，準備進一步查證，其後因無法查
    出該車所有人，甲○○竟未依相關規定報告上級依法處理，
    而擅自將其職務上所持有之上揭小客車據為己有，供自行使
    用，以此法圖得不法利益，嗣於87年6月2日上午7時35分許
    ，在桃園縣中壢市○○○街388號地下室，經查獲上揭小客
    車（懸掛LC-4909號車牌），始查知上情。因認被告甲○○
    涉犯貪污治罪條例第6條第1項罪嫌云云。
二、按犯罪事實應依證據認定之，無證據不得認定其犯罪事實；
    不能證明被告犯罪者，應諭知無罪之判決，刑事訴訟法第15
    4條第2項、第301條第1項前段分別定有明文。而犯罪事實之
    認定，應憑真實之證據，倘證據是否真實尚欠明確，自難以
    擬制推測之方法，為其判斷之基礎；所謂認定犯罪事實之證
    據，係指足以認定被告確有犯罪行為之積極證據而言，該項
    證據自須適合於被告犯罪事實之認定，始得採為斷罪資料，
    最高法院著有53年臺上字第656號、29年上字第3105號判例
    可資參照。且刑事訴訟上證明之資料，無論其為直接或間接
    證據，均須達於通常一般之人均不致有所懷疑，而得確信其
    為真實之程度，始得據為有罪之認定，若其關於被告是否犯
    罪之證明未能達此程度，而有合理懷疑之存在，致使無從形
    成有罪之確信，根據「罪證有疑，利於被告」之證據法則，
    即不得遽為不利被告之認定，亦有最高法院76年度臺上字第
    4986號判例可稽。其以情況證據（即間接證據）斷罪時，尤
    須基於該證據在直接關係上所可證明之他項情況事實，本乎
    推理作用足以確證被告有罪，方為合法，不得徒憑主觀上之
    推想，將一般經驗上有利被告之其他合理情況逕予排除，此
    觀諸最高法院32年上字第67號判例意旨亦甚彰明，且對於證
    據之取捨，法院雖有自由判斷之權，然積極證據不足證明犯
    罪事實時，被告之抗辯或反證縱屬虛偽，仍不能以此資為積
    極證據應予採信之理由，亦有最高法院30年上字第482號判
    例可佐。
三、訊據被告堅決否認有何違反貪污治罪條例（侵佔非公用私有
    財物）犯行，辯稱本案BMW汽車係其於81年底、82年初時，
    向戊○○購買的，當時戊○○表示該車是水貨庫存車，要求
    先付頭款18萬元，剩下款項等過戶領牌後再付，其便拿家裡
    收的會款18萬元給戊○○，交車當天並由乙○○陪同。戊○○有給其該車之使用手冊、鑰匙與電腦密碼卡，密碼為
    56553。但其父親呂秋永反對其購買該車，故其買車不敢讓
    父親知道，遂把車停在家裡附近。嗣其父親看到車子，懷疑
    是其買的，叫其回家，當時其適與吳金展、丙○○、楊樹瀛
    一起值勤，便一同至其住處。因恐同事誤會其購買來路不明
    之贓車，所以不敢承認，而讓同事查扣該車等語。
四、公訴人認被告涉犯違反貪污治罪條例罪嫌，無非以證人丙○○、吳金展、楊樹瀛、張雲海、呂依真等人之供述，佐以扣
    案之無車號白色BMW自用小客車，車身號碼為
    WBABF4314NEK04021號等物為其主要論據。
五、然查：
（一）按侵占罪之成立，以意圖為自己或第三人不法之所有，而
      擅自處分自己持有之他人所有物或變易持有之意為所有之
      意，而逕為所有人之行為為要件，公務員侵占非公用私有
      財物罪之侵占行為亦然，貪污治罪條例第6條第1項第3款
      侵占職務上持有之非公用私有財物罪之成立，除須依據法
      令從事公務之人員主觀上有不法所有之意圖外，並須以行
      為人自己持有之公有財物或職務上持有之非公用私有財物
      ，變易持有為所有之意思，而逕為所有人之行為，為構成
      要件（85年台上字第4842號判決、92年台上字第6997號判
      決參照）。查本案之關鍵厥為被告是否確有基於不法所有
      之意圖，變更持有之意為所有之意，侵占職務上持有之非
      公用私有財產，前述扣案之證物，關乎此一關鍵，於法並
      非適合之證明。
（二）雖被告於本案偵查之初，未明確承認該車係其向戊○○購
      車，惟嗣於偵查中之87年6月22日即以自白書陳稱系爭汽
      車係伊所購買（見偵字第7431號卷第237頁反面），此部
      分核與被告配偶古依鳳於原審審理時證稱：「81年底時他
      開車回家，在82年時向我說買車的事，說買這車有問題，
      經過我不知道。他說要貪便宜」相符（見原審卷二第143
      頁反面、第144頁）。復佐以證人乙○○於原審及本院審
      理時亦均證稱「大約是他（被告）太太快要生產前沒幾天
      （被告配偶生產日期為81年12月31日），... 他到我家沒
      多久，他接到電話說他去牽車子，我就先和他回家拿錢，
      他說拿了十幾萬元，再與他一起去牽車，在桃園中壢市漁
      市場對面BMW公司，BMW車子放在公司門口，我們到時甲○○下車，他將錢交給公司外面等待穿著整齊看起來像是公
      司外務人員，就開那輛BMW回家，... 那輛車雙門、325的
      車子，是新車，後來我都沒有過問。有看過車子的臨時牌
      」（見原審卷二第211至212頁）、「之前我不知道。拉車
      的時候我才知道。我去釣魚回來打電話給他，他剛好休假
      在家，他過來我家跟我一起喝酒，沒多久有人打電話給他
      ，我才知道他買車，然後去他家拿錢，先拿頭期款，我記
      得是十幾萬，是在中壢BMW市場那裡。車子拿到之後先回
      他家（我跟他一起回去），我們先把我開的福特車停好，
      然後到處逛逛我才回去。差不多是年底，哪年我不記得。
      」（見本院94年10月4日審判筆錄第3頁）；堪認證人所述
      系爭汽車購入之時間與被告所辯相符；益證被告此部分所
      辯非不能採信。
（三）另被告辯稱其父呂秋永反對其購買該車，故其買車不敢讓
      父親知道，遂把車停在家裡附近，且因恐同事誤會其購買
      來路不明之贓車，所以不敢承認，而讓同事查扣該車等語
      。據證人呂秋永於原審審理時證述：「他（指被告）之前
      有跟我說要買這輛車，我跟他說他小孩子剛生，不要買這
      輛車。他說要買的時候看過一次，後來沒多久，在我家附
      近又看到，我後來打電話問他，是否是他買下，後來也沒
      再談。」等語（原審卷四第99、101頁）；證人范茗翔於
      原審審理時證稱：「剛開始說是林浩森押給我的，是因那
      時臨檢被查到，甲○○說是他的，因他是警察不便出面」
      等語（原審卷一第99頁反面）。衡諸日常生活經驗法則，
      系爭車輛因未掛牌照，復遭破壞，本容易被懷疑係屬贓車
      ，且被告當時亦懷疑該車為贓車（見本院95年3月9日審判
      筆錄第7頁），故被告與同事丙○○、吳金展、楊樹瀛執
      行巡邏勤務時，為避免遭同事誤會購買來路不明車輛，而
      當場不敢承認該車為己有，並依同事決議將該車開回保安
      隊調查，尚非無據；且系爭汽車據證人楊樹瀛於原審審理
      中證稱：「巡邏中說要回家一趟，查獲地點就在呂家旁邊
      」等語（見原審卷一第68頁）；證人丙○○稱：「巡邏中
      ，呂叫我們去他家才發現此車」等語（見原審卷一第97頁
      ）；此與被告所辯伊將汽車停於住家附近亦核屬相符，被
      告此部分所辯，亦核與事實相符，要堪採信。
（四）另證人張雲海（後改名為丁○○）於偵查中雖供稱：「甲○○親口告訴我，該車係於執勤時查扣」等語，然其於原
      審審理時則供稱：「我不清楚（被告買車之事），我只知
      道他有這部車。忘記被告有無告訴其車子如何來」等語（
      見原審卷四第84、85頁）；證人張雲海前後供述已有不合
      ，尚不得逐以採信。另證人呂依真於偵查中雖供稱：「被
      告曾向其表示系爭汽車係被告於路旁拾獲」等語（見偵字
      第7431號卷第168頁），然被告因系爭汽車無法領牌，為
      免被人誤會購買贓車，則對他人不敢承認系爭汽車係伊所
      購買，亦屬人情之常；於法要難因此即認系爭車輛非被告
      所有。
（五）另據證人王錦寶於本院前審審理時證稱：「正常情形是因
      為車子沒有電了，電瓶在後面，如果有密碼要解除，忘了
      密碼，把電瓶拔掉，讓車子密碼倒數就可以解除發動了，
      我說的旅程電腦（行車電腦）的密碼... （問：里程表下
      面的密碼，是每輛都有嗎？）是的，是最基本的配備，是
      可以自行解除的。（問：車子發不動除了沒有電外，車主
      在離開車子前設定密碼，如下次開車沒有解除，是否發不
      動？）發不動，到後面把電瓶拆掉倒數歸零，則可發動，
      要工廠專業人員才知道」等語（見上訴卷一第105至107頁
      ），佐以原廠之汽車使用手冊所載緊急解除密碼之程序步
      驟：「（一）先拆下電瓶5分鐘後再接上；（二）將電門
      打開至第一段，警笛將會響，螢幕上會出現倒數15分鐘的
      時間。（三）15分鐘後即可發動引擎」（見原審卷二附卷
      之汽車行車手冊第70頁）；則若被告欲以證人王寶錦所證
      倒數歸零解碼之方式發動系爭汽車，其時間至少需20分鐘
      ，然據證人丙○○於原審審理時證稱：「巡邏中，呂叫我
      們去他家才發現此車... 起初發不動，呂到後行李箱接線
      ，後來就發動了... 我用隨身鑰匙轉不動，沒有電，呂就
      到後行李箱接電，沒看到他接之情況。感覺沒有電這件事
      沒告訴呂」等語（見原審卷一第97、98頁）及本院前審審
      理時證稱：「剛開始沒辦法發動，後來他（指被告）去後
      面接電，... 後來他在中間扶手前面，平常裝音響位置的
      下方，他按幾個數字就發動。沒有重複一直按，按一下子
      就發動... 走過去一接就走回來，沒有很久」（見上訴卷
      一第239、241頁）。證人丙○○既未將汽車沒電之事告知
      被告，被告即自行到汽車後車廂接上電瓶，顯見被告對於
      該車之電瓶未接通電源一事，早已知悉；益證被告辯稱伊
      係怕車被開走而將電瓶頭拿起來等語，至堪採信。另被告
      從接電到啟動時間並不足以讓密碼倒數歸零，且被告本身
      並非汽車構造、修護等相關專業人員，若非被告本即知悉
      該車之密碼，其何能在該短暫時間內即讓車輛啟動？則被
      告所辯伊當時是去把電瓶接上，再以原廠鑰匙加上輸入密
      碼才發動等語，亦堪採信。
（六）此外，系爭汽車經證人王寶錦於調查時證述係德國BMW汽
      車公司原廠原裝進口，非在台代理商汎德公司所進口等語
      （見偵字第7431號卷第184反面、185頁），且經本院囑託
      法務部調查局鑑定，車身號碼及引擎未遭變造，亦有法務
      部調查局調科參字第09400041570號函附卷可稽；足見系
      爭汽車並非贓車，另被告既知悉系爭汽車之音響密碼，復
      持有原廠鑰匙及行車手冊，則被告所辯該車係伊所購入之
      水貨進口車，故其售價較為便宜，而不敢讓他人知道之所
      辯，足堪採信。
六、綜上所述，證人丙○○、吳金展、楊樹瀛等人之供述，與扣
    案之無車號白色BMW自用小客車，車身號碼為
    WBABF4314NEK04021號等，於法尚不足以資為本件被告被訴
    犯行之適合證明。此外復查無其他積極證據足認被告甲○○
    有何侵占非公用私有財產之犯行，是不能證明被告犯罪，爰
    應為其無罪之諭知。
七、原審就卷內所存之各項證據，未詳予勾稽、審認，遽認被告
    有罪之認定，並與科刑，顯有未洽。被告甲○○上訴意旨，
    就此指摘原判決不當，求予撤銷改判，為有理由，應由本院
    將原判決撤銷，另為被告甲○○無罪之諭知。
據上論斷，應依刑事訴訟法第369條第l項前段、第364條、第301
條第1項前段，判決如主文。
本案經檢察官張啟彬到庭執行職務。
中    華    民    國    95    年    3    月    23    日
                  刑事第三庭審判長法  官  許國宏
                                  法  官  楊貴志
                                  法  官  林銓正
以上正本證明與原本無異。
檢察官如不服本判決，應於收受送達後10日內向本院提出上訴書
狀，其未敘述上訴之理由者並得於提起上訴後10日內向本院補提
理由書（均須按他造當事人之人數附繕本）。
                                  書記官  陳玲憶
中    華    民    國    95    年    3     月    24    日
附錄：本案論罪科刑法條全文
刑事訴訟法第301條第1項前段
（無罪判決）
不能證明被告犯罪或其行為不罰者應諭知無罪之判決。


司法院資訊處製作；財團法人民間司法改革基金會備份。
